【裁判字號】    94,訴,4304
【裁判日期】    950227
【裁判案由】    殺人未遂等
【裁判全文】
臺灣高雄地方法院刑事判決              94年度訴字第4304號
公  訴  人  臺灣高雄地方法院檢察署檢察官
被      告  庚○○
選任辯護人  莊進祥律師
被      告  丙○○
上列被告等因殺人未遂等案件，經檢察官提起公訴（94年度偵字
第19577 號及第21264 號），本院判決如下：
    主  文
庚○○傷害人之身體，累犯，處有期徒刑陸月，如易科罰金，以
參佰元折算壹日。扣案之西瓜刀壹支沒收。
丙○○公訴不受理。
    事  實
一、庚○○於民國（下同）88年間因違反槍砲彈藥刀械管制條例
    案件，經本院判處有期徒刑4 月確定，於89年10月8 日執行
    完畢。
二、緣庚○○與陳嘉蕙前係男女朋友關係，丙○○為陳嘉蕙現任
    男友，民國94年8 月28日23時40分許，丙○○、李俊輝及己○○等人陪同陳嘉蕙前往庚○○位於高雄市旗津區○○○路
    916 巷3 號住處取回其衣物，陳嘉蕙取完衣物欲上車離開之
    際，庚○○即大聲喊叫說「要走趕快走，我不想再看到你們
    」等語，因在車上等待之丙○○誤以為庚○○係以三字經辱
    罵渠等，而心生不悅，雙方即生口角衝突，丙○○即基於傷
    害人身體之犯意，出手毆打庚○○並掐住其頸部（傷害部分
    ，業據庚○○撤回告訴，詳後述），致庚○○心生不滿，遂
    基於傷害之犯意，進入屋內客廳取出其所有之西瓜刀1 支（
    單刃，刀刃長36.5公分、刀柄長12公分），朝丙○○頭部、
    左臉部、腹部及雙手臂等部分接續揮砍3 刀，致丙○○受有
    顱部10公分撕裂傷、左臉腹5 公分撕裂傷、左前臂大於10公
    分撕裂傷及右臂3 公分、5 公分2 處撕裂傷之傷害。嗣經在
    場員警戊○○、乙○○當場制止及逮捕庚○○，並扣得上開
    西瓜刀1 支。
三、案經高雄市政府警察局鼓山分局移送臺灣高雄地方法院檢察
    署檢察官偵查起訴。
    理  由
壹、被告庚○○部分：
一、關於供述證據之部分：
    按被告以外之人（含被害人、告訴人、證人、共同被告等）
    於審判外之言詞，係屬傳聞證據，原則上並無證據能力，刑
    事訴訟法第159 條第1 項定有明文。雖同法第159 條之1 第
    2 項規定，被告以外之人於偵查中向檢察官所為之陳述，除
    顯有不可信之情況者外，得為證據，然證人依法應具結而未
    具結者，其證言不得作為證據，同法第158 條之3 亦有明文
    。被告以外之人於偵查中向檢察官之陳述，性質上仍屬傳聞
    證據，雖檢察官向被告以外之人所取得之陳述，原則上均能
    遵守法律規定，不致違法取供，其可信性極高，故法律規定
    除顯有不可信之情況者外，得為證據，惟仍應依法具結，始
    有證據能力。查：
  (一)丙○○於警詢中所言，係被告以外之人於審判外之陳述，且
    無刑事訴訟法第159 條之2 、第159 條之3 各款所定可信之
    特別情況，依上開條文規定，尚不得作為證據。惟被告以外
    之人於審判外之言詞或書面陳述，雖不得以之直接作為認定
    犯罪事實與否之證據，但參酌現行刑事訴訟法第166 條之1
    第2 項、第3 項第6 款，第166 條之2 之規定及行反詰問時
    ，容許以陳述人先前不一致之陳述作為彈劾證據之法理，非
    不得以之作為彈劾證據，用來爭執被告、證人、鑑定人陳述
    之證明力（最高法院94年度臺上字第6881號判決意旨參照）
    ，故本院於審酌證人丙○○於本院所為證述之憑信性時，自
    仍得一併參酌其於警詢中所為供述，先此敘明。
  (二)己○○及李俊輝在檢察官偵查中之陳述，因己○○等人均未
    依證人規定具結，依上開說明，自無證據能力。
  (三)戊○○及乙○○於偵查中具結後，向檢察官所為之陳述，雖
    為被告以外之人於審判外之陳述，屬於傳聞證據，然此乃戊○○等人於偵查中向檢察官所為之陳述，且本院審酌戊○○
    等人於偵查中陳述時之外在環境及情況，均無顯有不可信之
    情況，應認證人戊○○等人先前於偵查中向檢察官所為之陳
    述，符合刑事訴訟法第159 條之1 第2 項之規定，得為證據
    ，而有證據能力。
  (四)被告庚○○及辯護人對於李俊輝、己○○、陳嘉蕙及甲○○
    於警詢所為之陳述，於言詞辯論終結前，未聲明異議及爭執
    ，依法自應視為被告庚○○同意前開李俊輝等人於警詢中所
    為之陳述，得作為證據，本院審酌李俊輝等人於警詢中所為
    陳述作成時之狀況，認為適當，依刑事訴訟法第159 條之5
    第2項之規定，為傳聞法則之例外，應有證據能力。
二、關於診斷證明書之證據能力：
    又按被告以外之人於審判外之言詞或書面陳述，除法律有規
    定者外，不得作為證據，刑事訴訟法第159 條第1 項定有明
    文。當事人、代理人或辯護人於法院調查證據時，知有第15
    9 條第1 項不得為證據之情形，而未於言詞辯論終結前聲明
    異議者，視為有前項之同意，同法第159 條之5 第2 項亦有
    明文規定。丙○○於本案提出之高雄市立旗津醫院（委託阮
    綜合醫院）診斷證明書1 份（見警卷第30頁）及該院函（見
    第94年度偵字第1957 7號卷20頁），性質上係診斷之醫師所
    為之書面陳述，為丙○○於上開衝突後，當日即前往該醫院
    就診治療，負責為丙○○診斷傷勢之醫師，依其所見所為之
    證明文書，其本質乃為被告以外之人於審判外之書面陳述，
    依刑事訴訟法第159 條第1 項之規定，不具證據能力；且前
    述證據性質上雖為從事業務之人於業務上所製作之證明文書
    ，但既為針對本件個案作成，即與刑事訴訟法第159 條之4
    第2 款所示，乃通常業務過程不間斷、有規律而準確之記載
    ，且有其他業務人員足以校對其正確性，無預見日後可能會
    被提供作為證據之偽造動機之例行性業務文書有間（該條款
    立法理由參照），即非刑事訴訟法第159 條之4 第2 款所謂
    得成為傳聞例外之業務文書，而不能依此規定取得證據能力
    。惟被告庚○○於本院審理時均不否認得作為證據，而本院
    審酌前述書面陳述，自外部觀之，乃醫師基於專業知識所作
    成，且未敘述本件案發經過等事實，僅就其觀察所得之傷勢
    作成紀錄，具有相當之中立性，是其作成過程並無不適當之
    情形；又對於「丙○○曾因上開衝突後受有前開傷害」及「
    丙○○就醫當時身體狀態」之待證事實，具有相當之關聯性
    ，是本院認依刑事訴訟法第159 條之5 第1 項之規定，上開
    診斷證明書既經被告庚○○同意作為證據使用，且無任何不
    適當作為證據之情形，自應認其具有證據能力。
三、卷附之扣押筆錄及扣押物品目錄表等資料，是由司法警察本
    於職務上製作之紀錄文書，如有錯誤可請求更正，其真實性
    保障極高，均無顯不可信之情況，依刑事訴訟法第159 條之
    4 第1 款規定，自均可作為證據。
四、實體方面：
  (一)訊據被告庚○○對於因其與丙○○發生口角糾紛，伊即持西
    瓜刀1 支揮砍丙○○等情固不否認，然矢口否認有傷害之犯
    行，辯稱：案發當晚係丙○○拿白鐵管打伊，己○○拿木棒
    ，李俊輝拿了棍子，伊才拿西瓜刀與丙○○互打，伊並無傷
    害對方之行為，其僅是正當防衛云云。經查：被告庚○○與
    丙○○因口角糾紛而先互相拉扯，後因丙○○掐住被告庚○○頸部，被告庚○○則持西瓜刀朝丙○○揮砍，而當時丙○○手中並無持任何兇器，且己○○雖有持白鐵管，然己○○
    及李俊輝當時均未攻擊被告庚○○，僅有在旁圍觀等情，業
    據證人己○○、李俊輝、陳嘉蕙及甲○○於警詢時證述明確
    ；另據證人乙○○即目擊案發經過之員警於偵訊時證稱：伊
    不記得己○○及李俊輝有打被告庚○○等語；另證人戊○○
    即目擊案發經過之員警證稱：伊沒有看到己○○及李俊輝有
    打被告庚○○等語（見94年10月6 日偵訊筆錄，附於94年度
    偵字第19577 號卷第46頁）。綜合上開證人己○○等人於警
    詢及偵查中之證詞，被告庚○○持刀砍丙○○之前，被告庚○○及丙○○已發生扭打，而當時丙○○及李俊輝並未持任
    何兇器或工具。又若李俊輝及己○○當時亦有毆打被告庚○○之舉，則證人戊○○及乙○○應會目擊，是被告庚○○上
    開辯解，自與實情有違。而按刑法上之防衛行為，祇以基於
    排除現在不法之侵害而不超越必要之程度為已足，不以出於
    不得已之行為為條件；再衡之一般社會經驗法則互毆係屬多
    數動作構成單純一罪而互為攻擊之傷害行為，縱令一方先行
    出手，而還擊一方在客觀上苟非單純僅對於現在不法之侵害
    為必要排除之反擊行為，因其本即有傷害之犯意存在，則對
    其互為攻擊之還手反擊行為，自無主張防衛權之餘地（最高
    法院26年渝上字第1520號判例、84年度臺非字第208 號判決
    要旨參照）。揆諸前開判例（決）意旨及證人己○○等人之
    證言，被告庚○○並非遭丙○○攻擊後始為防衛之行為，且
    當時己○○及李俊輝亦無攻擊被告庚○○之舉，是被告庚○○上開所為自非正當防衛自明。此外，復有丙○○診斷證明
    書在卷及西瓜刀1 支扣案可證。綜上，被告庚○○傷害犯行
    ，應堪認定。
  (二)核被告庚○○所為，係犯刑法第277 條第1 項之傷害罪。公
    訴人認被告庚○○係犯刑法第271 條第2 項、第1 項殺人未
    遂罪，尚有誤會，其基本社會事實同一，本院自應予以審理
    ，並變更起訴法條（理由詳後述）。被告庚○○先後揮砍丙○○3 刀，係於密切接近之時間及同地實施，侵害同一之法
    益，各行為應不具獨立性，且係出於同一傷害之目的，依一
    般社會觀念，應視為數個舉動之接續施行，合為包括之一行
    為予以評價，屬接續犯。又被告庚○○於88年間因違反槍砲
    彈藥刀械管制條例案件，經本院判處有期徒刑4 月確定，於
    89 年10 月8 日執行完畢等情，有台灣高雄地方法院檢察署
    刑案資料查註紀錄表及台灣高等法院被告前案紀錄表可按，
    其於有期徒刑執行完畢後5 年以內再犯有期徒刑以上之本罪
    ，為累犯，應依刑法第47條規定加重其刑。爰審酌被告庚○○係因與丙○○發生口角糾紛，一時激憤，始持具危險性之
    鋒利西瓜刀1 支向丙○○揮砍，惟丙○○所受傷勢非重，被
    告庚○○犯後坦承持刀揮砍之部分犯行，且雙方已達成和解
    （有和解書可參，附於本院卷第66頁）等一切情狀，量處如
    主文所示之刑，並諭知易科罰金之折算標準。至扣案之西瓜
    刀1 支，係供犯罪所用之物且屬被告庚○○所有，業經被告
    庚○○於本院審理時供承在卷，應依刑法第38條第1 項第2
    款，併予宣告沒收。
  (三)公訴人雖以被告庚○○係犯刑法第271 條第2 項、第1 項之
    殺人未遂罪起訴，惟按刑法殺人罪之成立，必行為人有使人
    使喪失生命之故意，並實施殺害之行為，方足當之。是刑法
    殺人未遂罪與傷害罪之區別，端在以加害人於行為之初有無
    戕害他人生命之故意為斷；然欲判斷被告究有無使人喪失生
    命之犯意，須自告訴人所受傷害之程度、受傷之多寡、是否
    致命部位，以及加害人下手之情形、加害人是否具有非置告
    訴人於死而後快之意思，或即令告訴人死亡，亦不違背其本
    意等殺人之故意等各項情狀綜合判斷，以明其實（參最高法
    院53年度台上字第1088號、56年度台上字第557 、2017號、
    57年度台上字第2347號、69年度台上字第5155號、70年度台
    上字第2180號判決意旨可資參照），然查：
  1.丙○○於本院審理時證稱：伊之前與被告庚○○案發並不認
    識，也沒有見過面等語（參本院95年2 月16日審判筆錄第86
    頁），而被告庚○○亦稱：與丙○○不認識，也都沒有任何
    的仇恨、糾紛，案發前也都沒有見過面等語（同上開審判筆
    錄，第95頁），顯見丙○○與被告庚○○並無宿怨、舊惡。
  2.而丙○○係誤以被告庚○○對其等口出穢言，2 人始發生口
    角，然案發當時被告庚○○並不知道丙○○係陳嘉蕙現任男
    友一事，業據被告庚○○自承在卷，佐以證人乙○○於本院
    審理時亦證稱案發前被告庚○○係與陳嘉蕙在屋外爭吵，並
    無與其他人發生糾紛等語，其證稱：「（到達現場你看到何
    事？）到達現場屋外看到庚○○與其女朋友為了要拿衣服的
    事，在屋外爭吵，當時雙方沒有拉扯，其他的人在旁邊看。
    」等語（同上開審判筆錄第77頁）。故此，被告庚○○與丙○○於案發前並不認識，亦無舊怨，且被告庚○○亦不知道
    丙○○為其前女友陳嘉蕙之現任男友等情觀之，則被告庚○○當無可能僅因丙○○徒手毆打伊，而萌生殺害丙○○之動
    機。
  3.公訴意旨雖認被告庚○○上開行為，係基於殺人之犯意所為
    ，並以丙○○之受傷部位係在頭部及腹部等部分，屬人體要
    害部位，被告庚○○應知以西瓜刀刺向人之頭部及腹部有致
    人於死之可能為其論據，然被告庚○○則堅決否認有殺人之
    犯意業見前述，且按「傷害」與「殺人」之區別，應以有無
    殺意為斷，其受傷之多寡，及是否為致命部位，有時雖可藉
    為認定有無殺意之心證，究不能據為絕對標準（最高法院18
    年上字第1309號判例參照）。是如加害人無殺人之意思，縱
    加害人所持用以攻擊者為足以致人於死之兇器，或被害人受
    傷部位為人體之要害處，仍不能論以殺人刑責。復按被害人
    受傷之程度、被告下手之部位是否致命，固為判定被告是否
    具有殺人故意之部分因素，但被告與被害人平日之情誼、被
    告下手之輕重、被害人傷痕之多寡、被告事後之反應等，亦
    應一併加以考量。依高雄市立旗津醫院（委託阮綜合醫院）
    94 年8月28日診斷證明書所載：丙○○係受有顱部10公分撕
    裂傷、左臉腹5 公分撕裂傷、左前臂大於10公分撕裂傷及右
    臂3 公分、5 公分2 處撕裂傷之傷害。經公訴人函查阮綜合
    醫院丙○○94年8 月29日就醫時之傷勢及有無生命危險等情
    ，據該院函覆稱：「查病患丙○○於94年8 月29日來院急診
    就醫時，經查發現頭頸部（7.5 ×0.6 ×0.5cm）、 左腹部
    （3 ×0.6 ×0.5cm）、 左上臂（3.5 ×0.8 ×1cm）、及
    左前臂（5 ×1.5 ×1.5cm）多 處邊緣整齊的外傷。判斷為
    利器所傷，病人自訴為西瓜刀所傷，病患當時生命跡象穩定
    ，並無生命危險，但左前臂傷口傷及肌腱，需手術縫合‧‧
    ‧」等語（見該院94年9 月22日阮醫教字第0940000461號函
    ，附於94年度偵字第19577 號偵查卷宗第20頁），依上開診
    斷證明書及函文可知，丙○○當時所受之傷勢深度均不深，
    又身體僅4 處有傷勢，輔以案發當時時值8 月之夏天，丙○○必然衣衫單薄，所穿衣物當不具保護作用乙情，則被告庚○○以鋒利之西瓜刀行兇，所用力道非重，否則丙○○所致
    之傷害深度及範圍絕不僅於此；更何況丙○○於本院審理時
    證稱：「案發時頭就有流血，我都不覺得我的頭會痛，到醫
    院之後也不覺得頭痛，直到醫生幫我縫針時才會痛。」等語
    （同上開審判筆錄第84頁），顯見丙○○當時所受傷勢非重
    ，亦即丙○○所受之傷勢並非致命深重之傷害。又參諸丙○○於本院審理時證稱被告庚○○行兇過程指中並未揚言要讓
    伊死等語，倘被告庚○○有置丙○○於死之故意，盡可1 刀
    或全部3 刀朝上開受傷部位全力砍殺，然丙○○所受傷勢非
    重，業如上述，更見被告庚○○應無戕害丙○○生命或必致
    丙○○死亡之犯意甚明。
  4.丙○○雖於警詢時證稱：庚○○未發一語即持西瓜刀很用力
    朝我頭部、腹部及左右手等處砍殺等語（見94年8 月30日警
    詢筆錄）。然丙○○於本院審理時證稱：「（你於94年8 月
    30日警詢筆錄中說庚○○很用力的持刀砍你是否實在？）實
    在，因為當時我們2 個都在打架，我打他也很用力。」等語
    （同上開審判筆錄第82頁）。是依丙○○之證詞，伊當時係
    覺得被告庚○○持刀揮砍之力道很大，然力道強勁與否，為
    個人感受之問題，無一定之標準，參以丙○○於本院審理時
    亦證稱：「（你感覺庚○○刀子砍下來的力道如何？）當時
    我也處於激動的情緒當中，所以當時砍下來的感覺我並不會
    覺得痛。」等語（同上開審判筆錄第82頁）。準此，若當時
    被告庚○○揮砍之力道確實相當大，為何丙○○不覺疼痛？
    是丙○○之證詞前後齟齬，要難作為認定被告庚○○有殺人
    故意之證據。
  5.雖乙○○於偵訊時證稱：「‧‧‧庚○○共砍了3 、4 刀，
    是朝頭部等部位砍，我們有阻擋庚○○還是照砍」等語（見
    94年10月6 日偵訊筆錄，附於94年度偵字第19577 號卷第46
    頁）。然乙○○於本院審理時證稱：當時被告庚○○與丙○○發生衝突前，伊與戊○○有阻擋雙方發生衝突，然被告庚○○仍不聽勸持刀砍丙○○，被告庚○○並非砍傷丙○○後
    ，經渠等阻擋，仍繼續持刀砍丙○○等語，其證稱：「（提
    示94年度偵字第21264 號偵查卷第22頁。第94年10月6 日訊
    問筆錄第4 頁，你當時證稱『我們有阻擋庚○○，但庚○○
    還是照砍」』詳情為何？）當時戊○○負責阻擋庚○○那邊
    的，我是負責阻擋己○○這邊，戊○○有去阻擋庚○○，因
    為當時事發突然，只有3 、5 秒之間，當時我有喝阻己○○
    等人不可以過去庚○○那邊，但他們不聽我的勸阻還是過去
    ，至於他們有沒有拿什麼東西，我沒有注意到，當時我是對
    著所有的人喊你們都不可以打架，我喊完之後，己○○等人
    還是衝過去庚○○那邊，與庚○○發生衝突，庚○○才拿刀
    子砍丙○○，我在偵訊中所述的意思不是指庚○○已經持刀
    砍丙○○之後，經我們阻止他之後，他還繼續持刀砍丙○○
    ，也就是說他們不聽我的勸阻，而發生衝突，庚○○進而持
    刀砍丙○○。」等語（同上開審判筆錄第78頁）。是公訴人
    以戊○○及乙○○之證詞而認被告庚○○經警阻擋後仍持西
    瓜刀朝丙○○頭部等部分砍殺而認被告庚○○有殺人之故意
    ，容有誤會。故此，自難以戊○○及乙○○於偵訊時之證詞
    而遽認被告庚○○有殺人之故意。
  6.綜上可知，被告庚○○與丙○○並無嫌隙，被告庚○○並無
    僅因其與丙○○發生口角而萌生殺害丙○○之動機，且被告
    庚○○雖持鋒利刀器行兇，然衡諸其行強之際，雖有充分餘
    裕得以全力朝丙○○頭部及腹部等要害部位行刺加害，但卻
    未如此為之，其接續刺出3 刀，均僅致丙○○受有上述非重
    之傷害等情觀之，顯屬教訓意味較濃之傷害犯行，而應無戕
    害丙○○生命，必致丙○○死亡之殺人故意；再者，丙○○
    受傷之後，生命跡象穩定，則其所受傷害之程度，顯尚非深
    重，均難認係致命之傷害，是揆之前揭最高法院判決意旨，
    本院認被告庚○○持刀加害丙○○所犯應僅屬傷害犯行，而
    尚難認有殺人之犯意，自不構成殺人未遂犯行。
貳、被告丙○○部分：
一、公訴意旨係以：被告丙○○基於傷害人身體之犯意，出手毆
    打告訴人庚○○並掐住其之頸部，致告訴人庚○○受有頸部
    正面2 ×1 公分紅腫及後頸部3 ×1 公分紅腫等傷害，因認
    被告丙○○涉有刑法第277 條第1 項之傷害罪嫌等語。
二、按告訴乃論之罪，告訴人於第一審辯論終結前，得撤回其告
    訴；又告訴經撤回者，法院應諭知不受理之判決。刑事訴訟
    法第238 條第1 項及第303 條第3 款分別定有明文。
三、本件被告丙○○因傷害案件，經檢察官提起公訴，認被告丙○○係犯刑法第277 條第1 項之傷害罪，依同法第287 條前
    段之規定須告訴乃論。茲因告訴人庚○○業已於95年2 月16
    日當庭撤回告訴，有本院95年2 月16日審判筆錄第97頁可稽
    ，揆諸前開說明，本件就被告丙○○被訴傷害部分，自應為
    不受理判決之諭知。
據上論斷，應依刑事訴訟法第299 條第1 項前段、第300 條、第
303 條第3 款，刑法第277 條第1 項、第47條、第41條第1 項前
段、第38條第1 項第2 款，罰金罰鍰提高標準條例第1 條前段、
第2 條，判決如主文。
本案經檢察官丁○○到庭執行職務。
中    華    民    國    95    年    2     月    27    日
                  刑事第七庭    審判長  法  官  孫啟強
                                        法  官  蔡川富
                                        法  官  張茹棻
以上正本證明與原本無異。
如不服本判決，應於判決送達後10日內，向本院提出上訴狀。
中    華    民    國    95    年    2     月    27    日
                                        書記官  陳惠玲
附錄法條
刑法第277條
(普通傷害罪)
傷害人之身體或健康者，處3 年以下有期徒刑、拘役或1000元以
下罰金。
犯前項之罪因而致人於死者，處無期徒刑或7 年以上有期徒刑；
致重傷者，處3 年以上10年以下有期徒刑。


司法院資訊處製作；財團法人民間司法改革基金會備份。
